【裁判字號】    98,豐簡上,14
【裁判日期】    980310
【裁判案由】    詐欺
【裁判全文】
臺灣臺中地方法院刑事判決            98年度豐簡上字第14號
上  訴  人  臺灣臺中地方法院檢察署檢察官
被      告  甲○○
上列上訴人因詐欺案件，不服臺灣臺中地方法院豐原簡易庭97年
度豐簡字第849號中華民國97年11月25日第一審簡易判決（聲請
案號：台灣台中地方法院檢察署97年度偵字第24305號）提起上
訴，暨移送併案審理（台灣台中地方法院檢察署97年度偵字第
28577號），本院第二審合議庭判決如下：
    主    文
原判決撤銷。
甲○○幫助意圖為自己不法之所有，以詐術使人將本人之物交付
，處有期徒刑參月，如易科罰金，以新臺幣壹仟元折算壹日。
    事  實
一、甲○○明知金融機構存摺帳戶為個人信用之表徵，且任何人
    只要有少許之金錢，均可自行到金融機構申請開立存款帳戶
    ，而無特別之窒礙，並可預見將自己所有之存摺、金融卡及
    提款密碼等金融帳戶資料提供他人時，有供不法詐騙份子利
    用，而幫助他人為財產犯罪之虞，竟不違背其本意，基於幫
    助他人詐欺之犯意，於民國97年8月6日，在臺中市○○○路
    之愛買量販店前，將其於臺灣銀行大雅分行開立帳號000000
    000000號帳戶（下稱臺灣銀行帳戶）及其於中華郵政股份有
    限公司臺中雙十郵局開立帳號0000000000 0000號帳戶（下
    稱郵局帳戶）之存摺、提款卡、密碼等資料，交付予真實姓
    名年籍不詳，自稱「陳先生」之成年男子。而該等真實姓名
    年籍不詳之成年男子，取得上開帳戶資料後，即與其餘真實
    姓名年籍不詳之成年人，共同基於意圖為自己不法所有之犯
    意，為以下之詐欺行為：
(一)於97年8月9日晚上7時44分許，撥電話予丁○○，自稱東森
    購物之行員，佯稱其先前於該公司購買新臺幣（下同）1,00
    0元之物品，因內部作業錯誤，將其付款方式設定為6,000
    元之分期付款，嗣由另名詐騙集團成員撥打電話予丁○○，
    自稱係上海銀行行員，並稱須至自動櫃員機操作始能變更設
    定等不實訊息，致丁○○陷於錯誤，依其指示而陸續匯款2
    次共5萬3,518元至其指定之帳戶，其中於97年8月9日晚上8
    時46分許，匯款2萬9,988萬元至甲○○之上開臺灣銀行帳戶
    。
(二)於97年8月9日某時，撥電話予丙○○，自稱係電視購物之人
    ，佯稱其先前於該公司電視購買之物品因內部作業錯誤，將
    其付款方式設定為分期付款，並稱須至自動櫃員機操作始能
    變更設定等不實訊息，致丙○○陷於錯誤，依其指示，於同
    日晚上6時18分許，匯款2萬8,983元至甲○○之上開郵局帳
    戶。
(三)於97年8月9日晚上6時許，撥電話予乙○○，自稱係東森購
    物之會計楊小姐，佯稱其先前於該公司購買之炒菜鍋因內部
    作業錯誤，將其付款方式設定為分期付款，並稱須至自動櫃
    員機操作始能變更設定等不實訊息，致乙○○陷於錯誤，依
    其指示，於同日晚上7時7分許，匯款3,456元至甲○○之上
    開郵局帳戶。
    嗣丁○○、丙○○及乙○○分別匯款後發覺受騙，經報警循
    線查悉上情。
二、案經臺中縣警察局豐原分局報請臺灣臺中地方法院檢察署檢
    察官偵查後聲請簡易判決處刑，及臺中市警察局第二分局報
    請臺灣臺中地方法院檢察署檢察官移送併案審理。
    理  由
一、按被告以外之人於審判外之陳述，雖不符刑事訴訟法第159
    條之1至第159條之4之規定，而經當事人於審判程序同意作
    為證據，法院審酌該言詞陳述或書面陳述作成時之情況，認
    為適當者，亦得為證據。當事人、代理人或辯護人於法院調
    查證據時，知有第159條第1項不得為證據之情形，而未於言
    詞辯論終結前聲明異議者，視為有前項之同意。刑事訴訟法
    第159條之5定有明文。經查，檢察官及被告甲○○於本件言
    詞辯論終結前對被害人丁○○、丙○○及乙○○等人於警詢
    時所為陳述之證據能力均未予爭執，而本院審酌該等言詞陳
    述做成之情況，並無非出於任意性、不正取供，或其他違法
    不當情事，且客觀上亦無顯不可信之情況，堪認為適當，揆
    諸前開說明，依法均有證據能力。
二、被告枋景於警詢、偵訊及本院準備程序中固坦承有將上開存
    摺、提款卡、密碼交付予「陳先生」，惟矢口否認有何幫助
    詐欺之犯行，辯稱：伊是因為不懂銀行小額貸款流程而誤將
    上開物品交付給陳先生，並沒有幫助詐欺之主觀犯意，伊也
    是受害者云云。然查：關於上述被害人丁○○等遭詐騙集團
    詐騙，並依指示匯款至被告上開臺灣銀行及郵局帳戶內之事
    實，業據被害人丁○○、丙○○及乙○○等人於警詢時證述
    綦詳，並有被害人丁○○提出之國泰世華銀行自動櫃員機儲
    戶交易明細表、臺灣銀行大雅分行97年9月10日大雅營字第
    09750008811號附之存款開戶資料及存摺交易往來明細查詢
    表、被害人丙○○提出之玉山銀行自動櫃員機儲戶交易明細
    表、中華郵政股份有限公司臺中郵局97年8月29日中管字第0
    972101798號附之郵政存簿儲金立帳申請請書等開戶資料及
    客戶歷史交易清單、內政部警政署刑事警察局通聯調閱查詢
    單、高雄縣政府警察局鳳山分局文山派出所受理各類案件紀
    錄表、高雄縣政府警察局鳳山分局文山派出所受理詐騙帳戶
    通報警示簡便格式表、高雄縣政府警察局鳳山分局文山派出
    所受理刑事案件報案三聯單、被害人乙○○提出之永豐銀行
    自動櫃員機儲戶交易明細表1紙、台北市政府警察局萬芳分
    局漢中街派出所受理各類案件紀錄表、台北市政府警察局萬
    芳分局漢中街派出所受理詐騙帳戶通報警示簡便格式表、台
    北市政府警察局萬芳分局漢中街派出所受理刑事案件報案三
    聯單等在卷可稽。
三、按刑法上之故意，分為直接故意（確定故意）與間接故意（
    不確定故意），行為人對於構成犯罪之事實，明知並有意使
    其發生者，為直接故意；行為人對於構成犯罪之事實，預見
    其發生而其發生並不違背其本意者，為間接故意。且幫助犯
    之成立，以行為人主觀上認識被幫助者正欲從事犯罪或係正
    在從事犯罪，且該犯罪有既遂之可能，而其行為足以幫助他
    人實現構成要件者，即具有幫助故意，並不以行為人確知被
    幫助者係犯何罪名為必要。次按，現今金融機構帳戶之申請
    甚為簡便，一般國人向金融機構開設帳戶，並無任何法令限
    制，如係基於正當用途而有使用帳戶之必要，通常需用人得
    以自己名義申請辦理即可，並無假手他人之必要；蓋如非供
    作犯罪出入之不法目的，應無隱匿自己名義而使用他人帳戶
    之必要。又蒐集他人金融機構帳戶作為被害人匯入款項之交
    易媒介，用以隱匿真正犯罪者身分及資金流向之犯罪模式，
    多係用於詐欺取財之犯罪，此乃一般使用人頭帳戶常見之非
    法利用類型，復經大眾傳播媒體再三披露，以被告之年齡、
    智識及社會生活經驗以觀，實難諉為不知。況觀諸上開被告
    所交付之臺灣銀行及郵局帳戶，在短期內即有多筆款項出入
    ，於當日存款，隨即於當日提領一空，存提手續頻繁等情，
    亦有上開帳戶交易明細資料可按，其顯非一般人正常之存提
    款使用。被告所辯其係因貸款而交付存摺等物，其未能提供
    相關資料供本院查證，尚難認為真實，縱認被告確因辦理貸
    款而交付存摺、提款卡及印章，然被告竟復稱不知係申請何
    家銀行貸款，且於無法尋獲該人取回上開存摺及提款卡時，
    亦未立即報警處理或掛失止付，反任由他人自由處分該帳戶
    ，足見被告對於上開帳戶做為詐欺取財等不法用途之工具，
    有不確定之故意至明。綜上，被告徒以前詞置辯，實無可採
    。事證明確，被告犯行堪予認定。
四、核被告所為，係犯刑法第339條第1項之幫助詐欺取財罪。被
    告以一交付存摺、密碼、提款卡之幫助詐欺犯行，同時致被
    害人丁○○、丙○○及乙○○等遭人詐欺取財，係一行為觸
    犯數罪名，應依刑法第55條想像競合犯之規定，從一重論處
    。另被告幫助他人實施詐欺取財罪，為幫助犯，應依刑法第
    30 條第2項之規定，按詐欺取財罪正犯之刑減輕之。至檢察
    官移送併案審理部分（97年度偵字第28577號），既與公訴
    人已起訴之犯罪事實，具有想像競合犯之裁判上一罪關係，
    依審判不可分原則，本院自應併予審究，附此敘明。原審就
    公訴人聲請簡易判決處刑部分之犯行予以論科，固非無據；
    惟原審既未及就檢察官移送併案審理部分併予審理，自仍有
    未洽，是上訴人指摘原判決不當，即為有理由，應由本院予
    以撤銷改判。爰審酌被告提供其所有之帳戶資料供他人非法
    使用，將助長社會犯罪風氣，可能導致真正犯罪者逍遙法外
    ，其行為殊屬不當，惟念及被告本身並未實際參與本件詐欺
    取財之犯行，本件被害人等遭詐騙而匯款至被告帳戶之金額
    非鉅，暨被告素行、智識等一切情狀，量處如主文所示之刑
    ，並諭知易科罰金之折算標準，以資懲儆。
五、據上論斷，應依刑事訴訟法第455條之1第1項、第3項、第36
    9條第1項前段、第364條、第299條第1項前段，刑法第30條
    第1項前段、第2項、第339條第1項、第55條、第41條第1項
    前段，刑法施行法第1條之1第1項、第2項前段，判決如主文
    。
中    華    民    國     98    年    3    月    10    日
                  刑事第一庭    審判長法  官  林宜民
                                      法  官  許惠瑜
                                      法  官  林清鈞
上正本證明與原本無異。
本件不得上訴。
                                      書記官  陳貴卿
中    華    民    國     98    年    3    月    10    日
附錄本案論罪科刑法條全文
中華民國刑法第339條第1項
意圖為自己或第三人不法之所有，以詐術使人將本人或第三人之
物交付者，處5年以下有期徒刑、拘役或科或併科1千元以下罰金


司法院資訊處製作；財團法人民間司法改革基金會備份。
